ACORDAO-COMPLETO-2562827

ACÓRDÃO 7208/2022 ATA 40/2022 - SEGUNDA CÂMARA

VISTOS, relatados e discutidos estes autos de embargos de declaração opostos por Eleusa Silva, Evaldo Regio Goncalves e Rosangela Martins Cover Carneiro perante o Acórdão 7029/2022-TCU-Segunda Câmara,
ACORDAM os Ministros do Tribunal de Contas da União, reunidos em Sessão da Segunda Câmara, com fundamento nos arts. 32, inciso II, e 34 da Lei 8.443/1992, diante das razões expostas pelo Relator, em:
9.1. conhecer e rejeitar os embargos de declaração;
9.2. dar ciência desta deliberação aos embargantes e à unidade jurisdicionada.

Embargos de declaração opostos perante decisão que deu provimento parcial a pedido de reexame.

Segunda Câmara

Tribunal Regional do Trabalho da 15ª Região - Campinas/SP.

3. Interessados/Responsáveis/Recorrentes:
3.1. Interessados: Eleusa Silva (XXX.265.966-XX); Evaldo Regio Goncalves (XXX.417.128-XX); Rosangela Martins Cover Carneiro (XXX.919.998-XX).
3.2. Recorrentes: Eleusa Silva (XXX.265.966-XX); Evaldo Regio Goncalves (XXX.417.128-XX); Rosangela Martins Cover Carneiro (XXX.919.998-XX).

13.1. Ministros presentes: Antonio Anastasia (na Presidência), Aroldo Cedraz e Bruno Dantas (Relator).
13.2. Ministro-Substituto presente: Marcos Bemquerer Costa.

BRUNO DANTAS

Ministro Bruno Dantas.

Cuidam os autos de embargos de declaração opostos por Eleusa Silva, Evaldo Regio Goncalves e Rosangela Martins Cover Carneiro perante o Acórdão 7029/2022-TCU-Segunda Câmara, cuja parte dispositiva foi assim lavrada:
"VISTOS, relatados e discutidos estes autos que cuidam de pedido de reexame interposto contra o Acórdão 8085/2021-TCU-Segunda Câmara,
ACORDAM os Ministros do Tribunal de Contas da União, reunidos em sessão da Segunda Câmara, com fundamento no artigo 48 da Lei 8.443/1992, c/c os artigos 285 e 286 do Regimento Interno do TCU, diante das razões expostas pelo Relator, em:
9.1. conhecer e dar provimento parcial ao pedido de reexame para tornar insubsistente os itens 9.3.2 e 9.3.4 do acórdão recorrido;
9.2. determinar à unidade jurisdicionada que, no prazo de quinze dias, ajuste a proporção da rubrica paga a título de quintos incorporados no período de 8/4/1998 a 4/9/2001 de acordo com a modulação estabelecida no RE 638.115/CE, mantendo a incorporação imune a absorção por reajustes futuros caso ela decorra de decisão judicial transitada em julgado, o que deverá ser devidamente comprovado pelo interessado junto à unidade jurisdicionada;
9.3. dar ciência deste acórdão ao recorrente e à unidade jurisdicionada."
2.	Em síntese, os embargantes sustentam que:
	a) "a decisão apresenta contradição, haja vista que ao deixar a não absorção de parcelas de VPNI para análise pelo tribunal de origem da servidora, apesar de estar provado que a servidora está coberta por decisão transitada em julgado, além de julgar ilegal o seu ato de aposentadoria e negar o registro dela";
	b) "ao modular os efeitos da decisão de mérito no RE 638.115/CE (acórdão anexo) , o STF, no ponto que específico dos quintos protegidos pelo manto do trânsito em julgado, não há outra interpretação, a ser feita, que a Suprema Corte abriu uma exceção à ilegalidade da incorporação analisada.";
	c) "mesmo que não se reconheça a legalidade do recebimento da VPNI (quintos) , as outras parcelas estão de acordo com o que determinado pelo ordenamento jurídico, o que impõe a sua aprovação e registro, na medida em que, esta Eg. Corte de Contas poderia, no caso, homologar a aposentadoria do autor, ressalvada a parcela VPNI/Quintos"; e
	d) "esta própria Corte de Contas, em caso análogo [Acórdão 2076/2005-TCU-Plenário], já determinou se considerar legal por relação, atos de aposentadoria que contivessem pareceres divergentes e/ou com proposta de ilegalidade".
3.	Assim, os embargantes requerem:
	a) "o conhecimento e o provimento dos presentes embargos de declaração, aos quais deve ser atribuído efeito suspensivo (art. 34, § 2°, da Lei n° 8.443/92) , sob pena de violação aos arts. 32, II, e 34 da Lei n° 8.443/92, bem como aos arts. 5º, XXXV e LV, e 93, IX, da CF/88, para sanar a contradição apontada, atribuindo efeitos infringentes aos presentes embargos, para reformar o acórdão embargado, determinar a manutenção da VPNI incorporada entre abril de 1998 e setembro de 2001, e julgar legal/homologar a aposentadoria dos servidores recorrentes"; e
	b) "Sucessivamente, determinar a manutenção da VPNI incorporada entre abril de 1998 e setembro de 2001 e julgar o ato de aposentadoria legal e homologá-lo, ressalvando-se a parcela VPNI-Quintos concedida no período entre abril de 1998 e outubro de 2001, e coberta pelo trânsito em julgado da ação n. 0000976-30.2005.4.03.6105".
	É o relatório.

Rudi Meira Cassel (22256/OAB-DF), representando Eleusa Silva, Evaldo Regio Goncalves e Rosangela Martins Cover Carneiro.

Procurador Sergio Ricardo Costa Caribé.

embargos de declaração. alegação de obscuridade, omissão ou contradição na decisão embargada. conhecimento. rejeição.

APOSENTADORIA (APOS)

Secretaria de Recursos (Serur); Secretaria de Fiscalização de Integridade de Atos e Pagamentos de Pessoal e de Benefícios Sociais (Sefip).

Trata-se de embargos de declaração opostos por Eleusa Silva, Evaldo Regio Goncalves e Rosangela Martins Cover Carneiro perante o Acórdão 7029/2022-TCU-Segunda Câmara, que deu provimento parcial a pedido de reexame interposto contra decisão que considerou ilegais seus atos de aposentadoria em razão da incorporação de quintos no período de 8/4/1998 até 4/9/2001.
2.	Satisfeitos os requisitos atinentes à espécie, os presentes embargos devem ser conhecidos, com fundamento nos arts. 32, inciso II, e 34 da Lei 8.443/1992.
3.	Inicialmente, acerca da natureza dos embargos declaratórios, julgo relevante transcrever o seguinte excerto do Acórdão 1218/2015-TCU-Plenário:
"Antes de tratar especificamente dos argumentos trazidos pelos embargantes, lembro que essa espécie recursal, cujo objetivo é sanar eventuais omissões, obscuridades ou contradições, não deve ser manejada para rediscussão de mérito, o que representa, na prática, a possibilidade de repetição de um mesmo recurso, ferindo os princípios da singularidade, da isonomia e da celeridade processual. Os embargos declaratórios devem ter como fundamentação a obscuridade (falta de clareza na redação do julgado) , contradição (existência de proposições inconciliáveis entre si) e omissão (falta de pronunciamento judicial sobre matéria que deveria ter sido apreciada pelo juiz) ."
4.	Em reforço, pertinente destacar a natureza das contradições e omissões embargáveis, consoante elucidativa explanação contida no Acórdão 3339/2013-TCU-Primeira Câmara:
"A omissão para o acolhimento dos declaratórios é a que diz respeito à questão que deveria ter sido apreciada pelo colegiado mas não o foi. Não constitui omissão ou contradição a adoção de entendimento diverso do preferido pela parte, segundo seus próprios critérios de justiça e de acordo com sua particular interpretação das leis e da jurisprudência. Não há falar em omissão quando o acórdão analisa todas as questões submetidas a exame e as decide com base em teses jurídicas, jurisprudência, interpretação de leis e análise dos fatos que são diversos dos que os jurisdicionados entendem como mais adequados.
 (...) a contradição deve estar contida nos termos do decisum atacado, este compreendido no âmbito desta Corte como o conjunto: Relatório, Voto e Acórdão. Não cabe alegação de contradição entre o acórdão embargado e 'doutrina', 'jurisprudência' ou mesmo 'comando legal'. A alegação é pertinente em recurso de reconsideração ou pedido de reexame, no qual o comando atacado é contrastado com a jurisprudência, a doutrina e o ordenamento jurídico. Entretanto, é descabida em embargos de declaração, cuja única finalidade é esclarecer ou integrar a decisão embargada, excepcionalmente modificando-a."
5.	Por aí se vê que a contradição, a obscuridade ou a omissão sanável por intermédio dos aclaratórios deve ser aquela interna à própria decisão embargada, ou seja, deve haver discrepância entre os fundamentos que a alicerçaram e a sua conclusão.
6.	No caso, verifico, de pronto, que as alegações não merecem prosperar.
7.	A deliberação embargada foi clara ao reconhecer que, nos termos da modulação estabelecida no RE 638.115/CE, caso haja comprovação, perante a unidade jurisdicionada, de que os quintos incorporados no período de 8/4/1998 a 4/9/2001 decorrem de decisão judicial transitada em julgado, a incorporação estará imune a absorções por reajustes futuros.
8.	Assim, ainda que os recorrentes tenham trazido aos autos cópia de decisão judicial, essa verificação deve ser feita pelo órgão de origem, que deverá informar o TCU sobre as medidas adotadas, as quais serão posteriormente verificadas em sede de monitoramento.
9.	Em relação à ilegalidade dos atos, a deliberação embargada foi expressa ao ressaltar que a modulação permite apenas a continuidade dos pagamentos, em nada interferindo no juízo de ilegalidade dos atos que contemplem a incorporação de quintos no período de 8/4/1998 até 4/9/2001. Significa que, ainda que a incorporação decorra de decisão judicial transitada em julgado, impõe-se a manutenção da ilegalidade dos atos, com negativa de registro, pois a tese firmada pelo STF é no sentido de que a referida incorporação ofende o princípio da legalidade, não havendo que se falar em homologação com ressalvas.
10.	Em relação ao argumento de que o TCU já considerou legais concessões em situação análoga, por ocasião do Acórdão 2076/2005-TCU-Plenário, informo que referida deliberação não tem qualquer conexão com a apreciação do ato dos embargantes.
11.	Como se vê, não foi apresentada incoerência entre afirmações contidas na motivação ou entre proposições da parte decisória, nem entre alguma asserção proferida nas razões de decidir e o dispositivo. Em verdade, os aspectos aduzidos foram devidamente considerados e decididos, não caracterizando contradição o fato de não terem sido adotadas as teses e interpretações preferidas pelo embargante.
12.	Nesse contexto, resta claro que as ilações lançadas consistem em tentativa de rediscutir o mérito da matéria decidida por este Colegiado. Contudo, tal finalidade é incabível na espécie recursal eleita, a qual é via estreita destinada tão somente a integrar ou esclarecer a decisão impugnada.
13.	Nota-se, assim, que não há qualquer omissão, incoerência ou ilogicidade intrínseca ao aresto combatido, não havendo o que ser corrigido mediante embargos, que devem ser conhecidos e rejeitados, mantendo-se inalterada a deliberação questionada.
	Ante o exposto, voto por que o Tribunal adote a deliberação que ora submeto à apreciação deste Colegiado.
TCU, Sala das Sessões Ministro Luciano Brandão Alves de Souza, em 22 de novembro de 2022.
Ministro BRUNO DANTAS 
Relator